【裁判字號】    89,家抗,64
【裁判日期】    890331
【裁判案由】    指定遺產管理人
【裁判全文】
臺灣高等法院民事裁定  八十九年度家抗字第六十四號
    抗  告  人  財政部國有財產局台灣北區辦事處
                              .
    法定代理人  高志達      住.
    抗  告  人  甲○○      住台北市○○路六六巷十二弄三號七樓
右抗告人間指定遺產管理人事件，對於中華民國八十八年十一月十九日臺灣士林地方
法院八十八年度管字第七十號所為裁定提起抗告，本院裁定如左：
    主  文
原裁定廢棄，應由原法院更為裁定。
    理  由
一、抗告人財政部國有財產局台灣北區辦事處抗告意旨略以：本件被繼承人吳肇業經
    查係屬榮民身分，依規定應另指定遺產管理人，原裁定指定抗告人為遺產管理人
    實有未洽等語，求為廢棄原裁定。
二、抗告人甲○○抗告意旨略以：本件被繼承人吳肇業死亡前於八十八年六月二十五
    日立有遺囑，於遺囑中載明其銀行存款、承購之國宅、保險給付，均委由抗告人
    處理清償債務等，其真意係以抗告人為遺囑執行人，故請求指定抗告人為遺囑執
    行人；且若遺囑執行人不明，法院應依民法第一千二百十一條指定遺囑執行人，
    而非依同法第一千一百七十八條指定遺產管理人等語，求為廢棄原裁定。
三、按現役軍人或退除役官兵死亡而無繼承人，繼承人之有無不明或繼承人因故不能
    掌理遺產者，由主管機關管理其遺產。第一項遺產管理辦法，由國防部及行政院
    國軍退除役官兵輔導委員會分別擬訂，報請行政院核定後發布之，臺灣地區與大
    陸地區人民關係條例第六十八條第一項、第三項定有明文。又亡故退除役官兵遺
    產，除設籍於行政院國軍退除役官兵輔導委員會（以下簡稱輔導會）所屬安養機
    構者，由該安養機構為遺產管理人外；餘由設籍地輔導會所屬之退除役官兵服務
    機構為遺產管理人，退除役官兵死亡無人繼承遺產管理辦法第四條設有規定。查
    本件被繼承人吳肇業具有榮民身分，有行政院國軍退除役官兵輔導委員會書函影
    本一件附卷可稽，則如何指定遺產管理人，自應依前開規定辦理。原法院未及查
    明，指定抗告人財政部國有財產局台灣北區辦事處為遺產管理人，洵屬違誤，此
    部分抗告意旨指摘原裁定不當，非無理由。惟本件遺產管理事件，除應查明被繼
    承人有無安養機構或係由設籍地輔導會所屬之退除役官兵服務機構選任為遺產管
    理人之外，有關該遺產之處理及遺產管理人執行職務等事項亦由原法院監督，自
    宜由原法院調查後更為裁定，爰將原裁定廢棄，發回原法院處理。
四、又繼承開始時，繼承人之有無不明者，由親屬會議於一個月內選定遺產管理人，
    並將繼承開始及選定遺產管理人之事由，向法院報明。親屬會議依前條規定為報
    明後，法院應依公示催告程序，定六個月以上之期限，公告繼承人，命其於期限
    內承認繼承。無親屬會議或親屬會議未於前條所定期限內選定遺產管理人者，利
    害關係人或檢察官，得聲請法院選任遺產管理人，並由法院依前項規定為公示催
    告，民法第一千一百七十七條、第一千一百七十八條定有明文，此為繼承人之有
    無不明聲請法院選任遺產管理人之程序。而遺囑未指定遺囑執行人，並未委託他
    人指定者，得由親屬會議選定之；不能由親屬會議選定時，得由利害關係人聲請
    法院指定之，同法第一千二百十一條設有規定，此為聲請指定遺囑執行人之程序
    ，兩者之事由、要件及指定人選各有不同，屬於不同之程序。本件抗告人甲○○
    於原法院聲請選任遺產管理人，原裁定以抗告人甲○○為被繼承人吳肇業之債權
    人，不宜再任遺產管理人為由，未依抗告人之聲請指定其為遺產管理人，其認事
    用法並無違誤。抗告意旨仍指摘原裁定，並以應另行聲請之程序，請求指定抗告
    人為遺囑執行人云云，其抗告為無理由。惟依前述抗告人財政部國有財產局台灣
    北區辦事處抗告意旨所示，原裁定既有未當，應予廢棄，則其抗告求為廢棄原裁
    定，亦為有理由，本院仍應將原裁定廢棄，發回原法院另為適法處理。至甲○○
    聲請指定其為遺囑執行人一節，應另循其他聲請程序為之，尚非本件所得審究，
    附此敘明。
五、據上論結，本件抗告為有理由，爰裁定如主文。
中      華      民      國    八十九    年      三      月    三十一    日
                              臺灣高等法院民事第十六庭
                                  審判長法官  阮  富  枝
                                        法官  王  聖  惠
                                        法  官  蕭  忠  仁
右為正本係照原本作成。
不得再抗告。
中      華      民      國    八十九    年      四      月      六      日
                                        書記官  陶  美  玲


司法院資訊處製作；財團法人民間司法改革基金會備份。
